【裁判字號】    97,訴緝,81
【裁判日期】    970514
【裁判案由】    違反公司法
【裁判全文】
臺灣高雄地方法院刑事判決              97年度訴緝字第81號
公  訴  人  臺灣高雄地方法院檢察署檢察官
被      告  乙○○
上列被告因違反公司法案件，經檢察官提起公訴（88年度偵字第
25180 號、第13551 號），嗣因被告就被訴事實為有罪之陳述，
經本院告知簡式審判程序意旨，並聽取公訴人及被告之意見後，
本院合議庭裁定由受命法官獨任依簡式審判程序審理，判決如下
：
    主  文
乙○○共同公司之負責人，公司應收之股款，股東並未實際繳納
，而以申請文件表明收足，處拘役肆拾日，如易科罰金，以銀元
參佰元即新臺幣玖佰元折算壹日。緩刑貳年。
    事  實
一、乙○○係附表所示公司之負責人，於附表所示之時間辦理公
    司之設立登記，詎乙○○明知公司設立登記，應向股東募集
    股款，然其對於應收之股款，並未由股東實際繳納，竟與附
    表所示辦理公司登記業者不詳姓名年籍之成年人及陳阿冊、
    黃子容（原名黃秀貞）、黃秀梅（業經臺灣高等法院高雄分
    院以93年度上更（一）字第130 號，判處陳阿冊有期徒刑5
    月，併科罰金新臺幣9 萬元；黃子容、黃秀梅各處拘役80日
    ，併科罰金各新臺幣6 萬元確定），基於共同之犯意聯絡，
    由該辦理公司登記業者不詳姓名年籍之成年人透過陳阿冊及
    黃子容，分別提供渠等於彰化銀行北高雄分行所設立帳號98
    9614號及0000000 號帳戶內之資金，轉入欲辦理登記公司之
    帳戶，而以該帳戶名義出具存款證明後，再將存款全數提領
    完畢，並將資金轉回陳阿冊及黃子容之帳戶內或轉入其他公
    司或公司籌備處之帳戶，以此方式繼續循環提供資金。嗣取
    得銀行出具之存款證明後，再交由附表所示之辦理公司登記
    業者，用以向主管機關高雄市政府建設局申請辦理乙○○所
    經營公司之設立登記。嗣經彰化銀行稽核查核業務而發現資
    金有循環供簽發存款證明使用之情形，始函向經濟部檢舉，
    再經經濟部函請法務部調查局查辦，而查悉上情。
二、案經法務部調查局高雄市調查處移送臺灣高雄地方法院檢察
    署檢察官偵查起訴。
    理  由
一、按本件被告乙○○所犯係死刑、無期徒刑、最輕本刑為3 年
    以上有期徒刑以外之罪，其於準備程序就前揭被訴事實為有
    罪之陳述，經受命法官告知簡式審判程序之旨，並聽取其與
    公訴人之意見後，本院認無不得或不宜改依簡式審判程序進
    行之處，爰依刑事訴訟法第273 條之1 第1 項、第284 條之
    1 ，裁定本件由受命法官獨任進行簡式審判程序，合先敘明
    。
二、上揭事實，業據被告於本院審理時坦承不諱，並有經濟部87
    年12月30日經（87）商字第87231173號函檢附之專案查核報
    告、檢查工作底稿及被告公司設立登記存款流向資料等在卷
    可憑（見法務部調查局高雄市處88年6 月證據卷第17至111
    頁），被告自白核與事實相符，再參以被告存入公司設立之
    款項後，僅相隔4 日即全數提領完畢，益徵該帳戶內之存款
    非係向股東收足股本後之資金無訛。本件事證明確，被告犯
    行洵堪認定。
三、論罪科刑部分：
(一)查被告行為時所施行公司法第9 條第3 項「公司應收之股款
    ，股東並未實際繳納，而以申請文件表明收足，或股東雖已
    繳納而登記後將股款發還股東，或任由股東收回者，公司負
    責人各處5 年以下有期徒刑、拘役或科或併科2 萬元以下罰
    金。」於86年6 月25日修正為「公司應收之股款，股東並未
    實際繳納，而以申請文件表明收足，或股東雖已繳納而於登
    記後將股款發還股東，或任由股東收回者，公司負責人各處
    5 年以下有期徒刑、拘役或科或併科新臺幣6 萬元以下罰金
    。」雖僅將原條文所定之罰金刑由以銀元計算之2 萬元，修
    法改為以新臺幣6 萬元計算，其餘法定刑部份未有變更，惟
    修正前後之法律既有不同，應認已屬法律變更。又公司法於
    90年11月12日再度修正，原公司法第9 條第3 項修正為公司
    法第9 條第1 項「公司應收之股款，股東並未實際繳納，而
    以申請文件表明收足，或股東雖已繳納而於登記後將股款發
    還股東，或任由股東收回者，公司負責人各處5 年以下有期
    徒刑、拘役或科或併科新臺幣50萬元以上250 萬元以下罰金
    。」原有期徒刑暨拘役部分亦未予修正，將罰金額度提高為
    新臺幣50萬元以上250 萬元以下之罰金。是被告行為後，公
    司法既歷經修正，法律規定有所變更，而比較上開修正前後
    之規定，以86年6 月25日修正之公司法第9 條第3 項規定對
    被告較為有利，自應依刑法第2 條第1 項但書規定，適用中
    間時法即86年6 月25日修正公司法第9 條第3 項規定處斷。
(二)公司法第9 條第3 項規定雖明文限制以公司負責人為犯罪主
    體，惟非公司負責人若與公司負責人有共同實施之情形，依
    刑法第31條第1 項規定以共犯論之，則得為該罪之犯罪主體
    ，是附表所示辦理公司登記業者內不詳姓名年籍之成年人與
    陳阿冊、黃子容、黃秀梅雖非本案之公司負責人，惟因與被
    告有犯意聯絡及行為分擔，仍得為公司法第9 條第3 項之犯
    罪主體，均為共同正犯。
(三)被告行為後，刑法、刑法施行法業已於94年2 月2 日、95年
    6 月14日修正公布，並均自95年7 月1 日施行，參酌最高法
    院95年5 月23日刑事庭第8 次會議決議，應依刑法第2 條第
    1 項之規定，為新舊法比較：
  (1)修正前刑法第33條第5款規定：「罰金：1元以上。」修正後
    該款規定「罰金：新台幣1000元以上」，是比較新舊法結果
    ，以舊法較有利於行為人。
  (2)易科罰金之折算標準，經適用修正前刑法第41條、修正前罰
    金罰鍰提高標準條例第2 條（現已刪除）及現行法規所定貨
    幣單位折算新臺幣條例第2 條之結果，最高得以銀元300 元
    即新臺幣900 元折算1 日，依修正後刑法第41條之規定，則
    係以新臺幣1000元、2000元或3000元折算一日，比較結果，
    自以舊法有利於被告。
  (3)經綜合比較結果，新法對被告並非有利，應依刑法第2 條第
    1 項前段之規定，適用行為時法即修正前之刑法處斷之。
  (4)至於刑法第28條原規定：「2 人以上共同實施犯罪之行為者
    ，皆為正犯」，修正為：「2 人以上共同實行犯罪之行為者
    ，皆為正犯」，本條之修正理由係為釐清陰謀共同正犯、預
    備共同正犯、共謀共同正犯是否合乎本條規定之正犯要件；
    而刑法第31條第1 項原規定：「因身分或其他特定關係成立
    之罪，其共同實施或教唆幫助者，雖無特定關係，仍以共犯
    論」，修正為：「因身分或其他特定關係成立之罪，其共同
    實行、教唆或幫助者，雖無特定關係，仍以正犯或共犯論。
    但得減輕其刑」，則係因本條係規範正犯與共犯之身分或特
    定關係，故配合刑法第28條至第30條之修正，將文字修正為
    實行；是上開條文之修正均屬法理之明文化，對被告而言無
    有利、不利之情形，均非刑罰法令之變更，均無刑法第2 條
    第1 項比較新舊法之適用，自均應逕適用裁判時之刑法第28
    條、第31條之規定（最高法院95年度第21次刑事庭會議決議
    參照），附此敘明。
(四)爰審酌被告為貪圖不法利益，竟以不實資本證明文件申請設
    立公司，非但違背公司法維護公司財務健全之立法本旨，亦
    增加交易相對人之潛在交易風險，惡行非輕，惟念其犯後坦
    承犯行，尚知悔悟，且經營公司尚無發生實害等一切情狀，
    量處如主文所示之刑，並諭知易科罰金之折算標準，以示懲
    儆。又本件被告犯罪行為時間，雖在民國96年4 月24日之前
    ，惟其係於92年1 月30日經本院通緝，於97年4 月18日緝獲
    到案，屬中華民國96年罪犯減刑條例第5 條所列不得減刑之
    情形，故本件不得減刑，併此敘明。
(五)末查，被告前未曾犯罪受有期徒刑以上刑之宣告，有臺灣高
    等法院被告前案紀錄表在卷可稽，僅因一時失慮而觸犯本件
    犯行，犯罪情節尚非嚴重，信其經此刑之宣告後，應知警惕
    而無再犯之虞，且本院審理時蒞庭公訴人亦請求給予被告緩
    刑之機會，是本院認前揭對被告所宣告之刑，以暫不執行為
    適當，併依現行刑法第74條第1 項第1 款之規定宣告緩刑2
    年，以啟自新。又刑法第74條有關緩刑之規定，雖於94年1
    月7 日修正公布，並於95年7 月1 日施行。然緩刑規定發生
    變更時，其適用關係必須是以案件在裁判時為準，並非以行
    為時為準，且犯罪在新法施行前，新法施行後，緩刑之宣告
    ，應適用新法第74條之規定，有最高法院95年度第8 次刑庭
    會議決議可資參照，是本件有關緩刑之宣告，自應直接適用
    修正後之刑法第74條之規定，附此敘明。另本院審酌被告所
    犯情節，認並無對被告所宣告之緩刑附加條件之必要，併予
    敘明。
據上論斷，應依刑事訴訟法第273 條之1 第1 項、第284 條之1
、第299 條第1 項前段，86年6 月25日修正之公司法第9 條第3
項，刑法第2 條第1 項前段、第11條前段、第28條、第31條第1
項、第74條第1 項第1 款，修正前刑法第41條第1 項前段，廢止
前罰金罰鍰提高標準條例第2 條，判決如主文。
本案經檢察官甲○○到庭執行職務。
中    華    民    國    97    年    5     月    14    日
                  刑事第二庭    法  官  錢衍蓁
以上正本證明與原本無異。
如不服本判決應於收受本判決後10日內向本院提出上訴書狀，並
應敘述具體理由，如未敘述上訴理由者，應於上訴期間屆滿後20
日內補提理由書狀於本院（均須按他造當事人之人數附繕本）「
切勿逕送上級法院」。
中    華    民    國    97    年    5     月    14    日
                                書記官  秦富潔
附表：
┌──────┬────┬───────────┬────┬───────┐
│公司名稱    │負責人  │登記時間及核准機關    │資本額  │辦理登記之事務│
│            │        │                      │新臺幣  │所            │
├──────┼────┼───────────┼────┼───────┤
│法蓮企業有限│乙○○  │83年7 月26日設立、高雄│500萬元 │某代辦業者    │
│公司        │        │市政府建設局          │        │              │
└──────┴────┴───────────┴────┴───────┘
附錄本判決論罪科刑法條全文：
86年6月25日修正之公司法第9條：
公司設立登記後，如發現其設立登記或其他登記事項，有違法情
事時，公司負責人各處1 年以下有期徒刑、拘役或科或併科新臺
幣6 萬元以下罰金。公司負責人對於前項登記事項，為虛偽之記
載者，依刑法或特別刑法有關規定處罰。公司應收之股款，股東
並未實際繳納，而以申請文件表明收足，或股東雖己繳納而於登
記後將股款發還股東，或任由股東收回者，公司負責人各處5 年
以下有期徒刑、拘役或科或併科新臺幣6萬元以下罰金。
前3 項裁判確定後，由法院檢察處通知中央主管機關撤銷其登記
。


司法院資訊處製作；財團法人民間司法改革基金會備份。
